ACORDAO-COMPLETO-2450289

ACÓRDÃO 2169/2021 ATA 4/2021 - SEGUNDA CÂMARA

VISTOS, relatados e discutidos estes autos de aposentadorias deferidas pela Universidade Federal de Alagoas em favor de George Carnaúba de Omena, José Ronaldo Lima de Barros, Maria Cícera Mendes Rocha, Mariangela Gomes Costa e Marlete Bezerra dos Santos;
ACORDAM os Ministros do Tribunal de Contas da União, reunidos em Sessão da 2ª Câmara, nos termos do art. 71, III e IX, da Constituição de 1988, dos arts. 1º, V, 39, II, e 45 da Lei n.º 8.443, de 1992, e dos arts. 260, § 1º, e 262, § 2º, do RITCU, ante as razões expostas pelo Relator, em:
9.1. assinalar a ilegalidade dos atos iniciais de aposentadoria em favor de George Carnaúba de Omena (à Peça 16 sob o n.º 10789600-04-2014-000034-7) , José Ronaldo Lima de Barros (à Peça 17 sob o n.º 10789600-04-2014-000047-9) , Maria Cícera Mendes Rocha (à Peça 18 sob o n.º 10789600-04-2014-000079-7) , Mariangela Gomes Costa (à Peça 19 sob o n.º 10789600-04-2014-000018-5) e Marlete Bezerra dos Santos (à Peça 20 sob o n.º 10789600-04-2014-000040-1) , negando-lhes os respectivos registros, em face da indevida percepção da vantagem como "quintos ou décimos" de função e em face da continuidade do pagamento das parcelas como "82375 VENC.BAS.COMP.ART.15 L11091/05" e "DECISAO JUDICIAL TRANS JUG APO" sem a necessária absorção, contudo, diante das supervenientes modificações na estrutura remuneratória; 
9.2. dispensar o ressarcimento das quantias percebidas indevidamente, mas de boa-fé, em consonância com a Súmula n.º 106 do TCU, deixando, ainda, de determinar a imediata cessação dos pagamentos inerentes aos "quintos" de função em respeito à decisão prolatada pelo STF no bojo do RE 638.115-CE;
9.3. determinar que, no prazo de 15 (quinze) dias contados da ciência desta deliberação, a Universidade Federal de Alagoas adote as seguintes medidas:
9.3.1. faça cessar os pagamentos decorrentes dos atos ora considerados ilegais pelo item 9.1 deste Acórdão em face da indevida continuidade do pagamento das parcelas como "82375 VENC.BAS.COMP.ART.15 L11091/05" e "DECISAO JUDICIAL TRANS JUG APO" sem a necessária absorção, contudo, diante das supervenientes modificações na estrutura remuneratória, sob pena de responsabilidade solidária da autoridade administrativa omissa, nos termos do art. 71, IX, da Constituição de 1988 e do art. 262, caput, do RITCU;
9.3.2. dê ciência desta deliberação aos interessados, alertando-os de que o efeito suspensivo proveniente da eventual interposição do subsequente recurso junto ao TCU não os eximirá da devolução dos valores percebidos indevidamente após a notificação, diante do não provimento desse recurso, devendo encaminhar os comprovantes da correspondente notificação ao TCU no prazo de 30 (trinta) dias;
9.3.3. promova o destaque da referida parcela como "quintos ou décimos de função pública", transformando-a em VPNI, e, em consonância com a decisão judicial transitada em julgado, promova a efetiva implementação das futuras absorções dessa parcela em face das supervenientes modificações legais produzidas sobre a estrutura remuneratória da correspondente carreira em sintonia, ainda, com a deliberação proferida pelo Supremo Tribunal Federal no bojo do RE 638.115 durante a Sessão de 18/12/2019;
9.3.4. encaminhe a este Tribunal, nos termos do art. 262, § 2º, do RITCU, os novos atos iniciais das aludidas aposentadorias apontadas pelo item 9.1 deste Acórdão, sem as ilegalidades indicadas nesta deliberação, para que sejam submetidos à apreciação pelo TCU, na forma do art. 260, caput, do RITCU;
9.4. enviar a cópia do presente Acórdão, com o Relatório e a Proposta de Deliberação, à Universidade Federal de Alagoas para ciência e efetivo cumprimento ao item 9.3 deste Acórdão; e
9.5. arquivar o presente processo, sem prejuízo de promover o monitoramento da determinação proferida pelo item 9.3 deste Acórdão, representando ao TCU, se necessário.

Aposentadorias deferidas pela Universidade Federal de Alagoas em favor George Carnaúba de Omena, José Ronaldo Lima de Barros, Maria Cícera Mendes Rocha, Mariangela Gomes Costa e Marlete Bezerra dos Santos

Segunda Câmara

Universidade Federal de Alagoas.

3. Interessados: George Carnaúba de Omena (CPF XXX.619.514-XX); José Ronaldo Lima de Barros (CPF XXX.428.634-XX); Maria Cícera Mendes Rocha (CPF XXX.520.034-XX); Mariangela Gomes Costa (CPF XXX.947.654-XX); Marlete Bezerra dos Santos (CPF XXX.017.014-XX).

13.1. Ministros presentes: Bruno Dantas (Presidente), Augusto Nardes, Aroldo Cedraz e Raimundo Carreiro.
13.2. Ministros-Substitutos presentes: Marcos Bemquerer Costa e André Luís de Carvalho (Relator).

ACORDAO-COMPLETO-2518771

Acórdão 2381/2022 - Segunda Câmara

ANDRÉ DE CARVALHO

Trata-se de aposentadorias deferidas pela Universidade Federal de Alagoas em favor de George Carnaúba de Omena, José Ronaldo Lima de Barros, Maria Cícera Mendes Rocha, Mariangela Gomes Costa e Marlete Bezerra dos Santos.
2.	Após a análise final do feito, o Auditor Federal Osvaldo Nunes Alves lançou o seu parecer conclusivo à Peça 22, com a anuência, por delegação de competência, do assessor da Sefip (Peça 23) , nos seguintes termos:
" (...) EXAME TÉCNICO
Ato de George Carnauba de Omena
3. O interessado aposentou-se voluntariamente, com proventos integrais, com base no art. 3º da EC 47/2005. Constatou-se no ato submetido a exame, bem como na ficha financeira, que o servidor percebe parcelas judiciais de incorporação de 8/10 décimos de CD 4, posterior à Lei 9.624/1998, no valor de R$ 2.341,58; planos econômicos (26,05% e correção) , nos valores de R$ 683,21 e R$ 1.084,99, respectivamente, mais parcela de vencimento básico complementar-VBC no valor de R$ 252,37. 
Incorporação de quintos/décimos
4. Esta Corte de Contas já se pronunciou sobre a ilegalidade da incorporação de quintos, com fundamento no art. 62-A da Lei 8.112/1990, c/c os arts. 3º e 10º da Lei 8.911/1994 e art. 3º da Lei 9.624/1998, decorrente de exercício de função de direção, chefia ou assessoramento, de cargo de provimento em comissão ou de natureza especial após 1998, uma vez que esta Corte de Contas considera que a incorporação da vantagem somente é possível até a data de publicação da Lei 9.624/1998, ocorrida em 8/4/1998. 
5. O Supremo Tribunal Federal (STF) , ao apreciar o Recurso Extraordinário (RE) 638.115/Ceará, que teve repercussão geral, deixou assente que as decisões judiciais ou atos emanados pelos poderes Executivo, Legislativo ou Judiciário que determinaram a incorporação de quintos/décimos no período compreendido entre a edição da Lei 9.624/1998 até a edição da Medida Provisória 2.225-45/2001 carecem de fundamento legal e, portanto, violam o princípio da legalidade previsto na Constituição Federal.
6. Em deliberações mais recentes, esta Corte de Contas se posicionou acerca da decisão do STF, consignando por meio do Acórdão 2444/2015-TCU-Plenário, Ministro-Relator André Luís de Carvalho, que deve ser observado o entendimento daquela Corte Suprema acerca da impossibilidade de incorporação de quintos de função decorrente do exercício de funções no período compreendido entre a edição da Lei 9.624/1998, de 8/4/1998, e da MP 2.225-48/2001, de 4/9/2001 (RE 638.115/CE e MS 25.763/DF) . A mesma orientação foi adotada nos Acórdãos 5.380/2016, Ministro-Relator Vital do Rego, e 8.788/2016, Ministro-Relator Augusto Nardes, ambos da Segunda Câmara.
7. Ressalta-se que, ao modular os efeitos da referida decisão, inicialmente, o STF, em sede de embargos de declaração julgados em 30/6/2017, havia entendido que o pagamento da referida parcela deveria ser cessado em qualquer hipótese, aplicando-se tal entendimento até mesmo para os servidores que obtiveram o direito à incorporação assegurado por decisão judicial transitada em julgado, sem a necessidade de ação rescisória.
8. No entanto, em novo julgamento realizado em 18/12/2019, o STF acolheu parcialmente os embargos de declaração, com efeitos infringentes, para reconhecer indevida a cessação imediata do pagamento da parcela quando fundado em decisão judicial transitada em julgado. Já no caso daqueles que recebem os Quintos em virtude de decisões administrativas ou decisões judiciais sem trânsito em julgado, modulou os efeitos da decisão para manter o pagamento da parcela até a sua absorção integral por quaisquer reajustes futuros concedidos aos servidores.
9. Nesses casos, tendo em vista que o referido decisum ainda não transitou em julgado, este Tribunal tem considerado ilegal o pagamento da referida parcela e determinado às Unidades Jurisdicionadas que adotem as medidas necessárias à regularização dos pagamentos indevidos de acordo com a modulação dos efeitos realizada pelo STF nos autos do RE 638.115/CE, a exemplo dos Acórdão 659/2020-TCU-Primeira Câmara, relatado pelo Ministro Walton Alencar Rodrigues, e 622/2020-TCU- 2ª Câmara, relatado pelo Ministro Aroldo Cedraz.
10. Diante do exposto, as incorporações de parcelas de quintos/décimos do Sr. George Carnaúba de Omena está ilegal, pois teve amparo em função comissionada exercida após a vigência da Lei 9.624/1998, o que está em desacordo com o entendimento do Supremo Tribunal Federal e a jurisprudência deste Tribunal. Desta forma, o ato de aposentadoria do interessado deverá ser apreciado pela ilegalidade.
11. Nada obstante, deve-se dispensar a devolução dos valores indevidamente recebidos de boa-fé, nos termos do Enunciado 106 da Súmula de Jurisprudência deste Tribunal.
Planos econômicos 26,05% 
12. No âmbito do TCU, é pacífico o entendimento acerca do pagamento de percentuais relativos a planos econômicos (Acórdãos 2.161/2005-P (da lavra do Ministro Walton Alencar Rodrigues)  e 3.624/2013-P (autoria do Ministro Benjamin Zymler) , 159/2005-lª Câmara (de autoria do Ministro Guilherme Palmeira) , 99/2006-1ª Câmara (da lavra do Ministro Augusto Nardes) 437/2006-1ª Câmara (de autoria do Ministro Marcos Vinicios Vilaça) , 3775/2011-1ª Câmara (de autoria do Ministro Valmir Campelo) e 2.278/2014-1ª Câmara (da lavra do Ministro Marcos Bemquerer) e 438/2006-2ª Câmara (autoria do Ministro Benjamin Zymler) , 3.218/2007-2ª Câmara, (da lavra do Ministro Aroldo Cedraz) , 4.731/2008-2ª Câmara (lavra do Ministro Raimundo Carreiro) , 308/2011-2ª Câmara (autoria do Ministro Augusto Nardes) e 2.062/2014-2ª Câmara (da lavra do Ministro Raimundo Carreiro) . O acórdão paradigmático é o Acórdão 2161/2005-TCU-Plenário (da lavra do Ministro Walton Alencar Rodrigues) , cujo entendimento é no seguinte sentido:
a) o pagamento destacado de vantagem relativa a decisão judicial que concedeu reajuste relativo a perdas decorrentes de planos econômicos não deve extrapolar a data-base (data de revisão geral de remuneração da categoria) seguinte àquela que serviu de referência ao julgado;
b) a mencionada vantagem tem natureza de antecipação salarial, não se incorporando à remuneração, a menos que expressa determinação contrária conste na decisão judicial;
c) no caso de expressa determinação judicial de incorporação da vantagem, o pagamento deve ser feito na forma de vantagem pessoal nominalmente identificada (VPNI) , em valores fixos, e não percentuais, sujeita exclusivamente aos reajustes gerais do funcionalismo, subtraindo-se as sucessivas incorporações decorrentes de novas estruturas remuneratórias criadas por lei até a absorção integral dessa vantagem.
13. Vale, ainda, transcrever trecho do voto condutor do Acórdão 1857/2003-TCU-Plenário, da lavra do Ministro Adylson Motta:
 (...) excetuada a hipótese de a decisão judicial haver expressamente definido que a parcela concedida deva ser paga mesmo após o subsequente reajuste salarial, deve prevalecer a justa Súmula nº 322 do TST, cabendo a este Tribunal de Contas considerar ilegal o ato concessório, determinando a sustação dos pagamentos indevidos. (...) 
14. Cabe observar que tal entendimento constitui efetiva defesa da coisa julgada. Estender o pagamento de parcelas antecipadas para além da data-base, sem expressa determinação judicial nesse sentido, seria extrapolar os limites do próprio julgado, consistindo em erro do gestor de pessoal na execução da ordem judicial.
15. No caso concreto ora analisado, embora a parcela questionada esteja sendo paga pelo valor nominal (VPNI) , como é correto, não se atendeu plenamente aos requisitos do Acórdão 2161/2005-TCU-Plenário. É que não foram realizadas as devidas absorções por ocasião de reajustes de remuneração posteriores.
16. Verifica-se nas fichas financeiras do Siape, relativas a 2008 (peça 7) e ao momento atual (peça 2) , que, apesar de ter havido reajuste de remuneração, não houve absorção da vantagem ou a absorção não ocorreu na forma do Acórdão 2161/2005-TCU-Plenário.
17. Cabe, assim, proposta de ilegalidade e recusa de registro, nos termos do 260, § 1º, do Regimento Interno do TCU.
Sobre a parcela VBC
18. A parcela 'VENC. BAS. COMP. ART. 15 L. 11.091/05' refere-se à parcela complementar da remuneração prevista no art. 15 da Lei 11.091/2005, que dispôs sobre o Plano de Carreira dos Cargos Técnico-Administrativos em Educação, no âmbito das Instituições Federais de Ensino. O dispositivo é transcrito parcialmente a seguir:
Art. 15. O enquadramento previsto nesta Lei será efetuado de acordo com a Tabela de Correlação, constante do Anexo VII desta Lei. 
§ 1º.  O enquadramento do servidor na Matriz Hierárquica será efetuado no prazo máximo de    90 (noventa) dias após a publicação desta Lei, observando-se:
§ 2º.  Na hipótese de o enquadramento de que trata o § 1º deste artigo resultar em vencimento básico de valor menor ao somatório do vencimento básico, da Gratificação Temporária - GT e da Gratificação Específica de Apoio Técnico-Administrativo e Técnico-Marítimo às Instituições Federais de Ensino - GEAT, considerados no mês de dezembro de 2004, proceder-se-á ao pagamento da diferença como parcela complementar, de caráter temporário.
§ 3º.  A parcela complementar a que se refere o § 2º deste artigo será considerada para todos os efeitos como parte integrante do novo vencimento básico, e será absorvida por ocasião da reorganização ou reestruturação da carreira ou tabela remuneratória, inclusive para fins de aplicação da tabela constante do Anexo I-B desta Lei.
 (...) (grifos) .
19. Essa parcela complementar, portanto, deveria ser absorvida pelos reajustes posteriores.
20. Contudo, os arts. 13 da Lei 11.784/2008 e 43 da Lei 12.772/2012 vedaram essa absorção pelos aumentos promovidos por essas leis (escalonados entre maio de 2008 e julho de 2010 e entre março de 2013 e março de 2015) :
Art. 13. A parcela complementar de que tratam os §§ 2º e 3º do art. 15 da Lei nº 11.091, de 12 de janeiro de 2005, não será absorvida por força dos aumentos remuneratórios decorrentes das alterações realizadas na Lei nº 11.091, de 12 de janeiro de 2005, em virtude das alterações impostas pelos arts. 12 e 15 desta Lei (Lei 11.784/2008) .
Art. 43. A parcela complementar de que tratam os §§ 2º e 3º do art. 15 da Lei nº 11.091, de 2005, não será absorvida por força dos aumentos remuneratórios com efeitos financeiros no período de 2013 a 2015 (Lei 11.772/2012) .
21. Cabe considerar que a tabela atualmente vigente foi aprovada pela Lei 12.772/2012. Isso considerado, a vedação de absorção pelos reajustes trazidos pelas Leis 11.784/2008 e 12.772/2012 implica, necessariamente, o seguinte: da sua criação até hoje, a única possibilidade de absorção da parcela complementar foi quando da aplicação da tabela do Anexo I-B da Lei 11.091/2005.
22. Assim, para verificar a regularidade do pagamento dessa parcela complementar, cabe verificar:
a) se a criação da parcela complementar, incluída na ficha financeira de maio de 2005, observou a fórmula de cálculo estabelecida no art. 15, § 2º, da Lei 11.091/2005 (parcela complementar = provento básico de maio de 2005 - provento básico de dezembro de 2004 - GT - GEAT) ;
b) se foi correta a absorção quando da aplicação da tabela do Anexo I-B da Lei 11.091/2005, na forma do art. 15, § 3º, da Lei 11.091/2005.
23. No caso do ex-servidor George Carnauba de Omena, o quadro a seguir permite maior clareza nessa verificação:
	Mês/ano
	Provento básico (R$) 
	GT (R$
	GEAT (R$) 
	Parcela Complementar (R$) 
	Soma (R$) 

	12/2004
	1.752,74
	262,91
	265,00
	-
	2.280,65

	05/2005
	1.703,89
	-
	-
	576,72
	2.280,65

	01/2006
	2.028,23
	-
	-
	252,37
	2.280,65

	12/2007
	2.255,26
	-
	-
	252,37 (25,39) 
	2.280.65

	04/2008
	2.255,26
	-
	-
	252,37 (25,39) 
	2.280,65

24. No caso concreto, há que se verificar se a parcela complementar paga atualmente ao Sr.  George Carnauba de Omena, no valor de R$ 252,37, corresponde ao resíduo existente na data da publicação da MP 431, de 14/5/2008, que interrompeu a absorção da referida parcela.
25. De acordo com o § 2º do art.15 da Lei 11.091/2005, o valor inicial da rubrica '82375 VENC.BAS.COMP.ART.15 L11091/05' deve ser igual ao somatório do vencimento básico, da Gratificação Temporária - GT e da Gratificação Específica de Apoio Técnico-Administrativo e Técnico-Marítimo às Instituições Federais de Ensino - GEAT, considerados no mês de dezembro de 2004, subtraindo-se desse resultado o vencimento básico no momento do enquadramento previsto pela mesma lei.
26. Dados extraídos do Siape indicam que em dezembro de 2004 (peça 3) seu provento básico, acrescido da GT e da GEAT, era de R$ 1.752,74.
27. Em maio de 2005 (mês da implantação dos novos valores fixados pela Lei 11.091/2005 - peça 4) , o vencimento básico do cargo do servidor foi reduzido para R$ 1.703,89, mais a parcela relativa ao vencimento básico complementar da Lei 11.091/2005 (VBC) no valor de R$ 576,72, totalizando R$ 2.280,65, o que demonstra a regularidade do valor inicial da rubrica. 
28. Em janeiro de 2006 (peça 5) , o vencimento básico passou a R$ 2.028,23 e a rubrica relativa ao vencimento básico complementar foi reduzida para R$ 252,37, totalizando R$ 2.280,65. 
29. Em dezembro de 2007, o vencimento básico do inativo foi alterado para R$ 2.255,26 (peça 6) , entretanto ele continuou recebendo a rubrica Siape '82375 VENC.BAS.COMP.ART.15 L11091/05', no valor inalterado de R$ 252,37. Assim, para permanecer de acordo com o disposto no art. 15 da Lei 11.091/2005, o VBC deveria ter sido reduzido para o valor de R$ 25,39, o que não aconteceu.
30. Em abril de 2008, com a edição do 'regulamento específico' (cf. art. 15, § 4º) , deu-se a efetivação do enquadramento por nível de capacitação, previsto no inciso III do art. 26 da Lei, enquadramento esse que encerrou a implantação gradual do plano de carreira e, por força do art. 15, § 3º, da norma, também deveria ensejar a absorção da parcela complementar. E esse também é o entendimento do Tribunal (Acórdão 2069/2017-TCU-Primeira Câmara, de relatoria do Ministro Benjamin Zymler) .
31. O primeiro acréscimo subsequente, já sem impacto sobre a parcela complementar, apenas ocorreu com a edição da Lei 11.784/2008, cujos efeitos financeiros tiveram início em maio/2008.
32. Assim, em abril de 2008, o vencimento básico do ex-servidor foi mantido em R$ 2.255,26, e ele continuou recebendo a rubrica Siape '82375 VENC.BAS.COMP.ART.15 L11091/05', no valor inalterado de R$ 252,37. Entretanto, a parcela deveria ter sido reduzida para o valor de R$ 25,39. Ante o disposto o ato merece proposta de julgamento pela ilegalidade.
Ato de Mariangela Gomes Costa
33. A ex-servidora inicialmente teve ato de aposentadoria julgado ilegal no TC Processo 003.991/2013-0, em razão da inclusão na folha de pagamento da rubrica de plano econômico DECISAO JUDICIAL TRANS JUG APO (26,05%) . 
34. Por determinação contida no Acórdão 2289/2013-TCU-Primeira Câmara, da lavra do Ministro Valmir Campelo, novo ato foi submetido ao crivo do Tribunal, livre da irregularidade apontada nos autos. Entretanto, verificou-se na ficha financeira da interessada que o pagamento da parcela judicial, no valor de R$ 810,07 permanece ativa na folha de pagamento da ex-servidora, conforme informação constante da peça 2, p. 3. Constatou-se também, o pagamento da parcela VENC.BAS.COMP.ART.15 L11091/05, no valor de R$ 193,24. 
Sobre a parcela de 26,05%:
35. A argumentação para demonstrar a irregularidade da citada rubrica é a mesma apresentada nos itens 12-15 precedentes. No entanto, por motivo de economia processual, deixa-se de repeti-la. 
36. Verifica-se na ficha financeira do Siape, da ex-servidora Mariangela Gomes da Costa, relativa a 2008 (peça 12) e na do momento atual (peça 2, p. 3) que, apesar de ter havido reajuste de remuneração, não houve absorção da vantagem ou a absorção não ocorreu na forma do Acórdão 2161/2005-TCU-Plenário.
Sobre a parcela VBC
37. A argumentação para demonstrar a irregularidade da citada rubrica é a mesma apresentada nos itens 18-22 precedentes. No entanto, por motivo de economia processual, deixa-se de repeti-la.
38. Assim, para verificar a regularidade do pagamento dessa parcela complementar, cabe verificar:
a) se a criação da parcela complementar, incluída na ficha financeira de maio de 2005, observou a fórmula de cálculo estabelecida no art. 15, § 2º, da Lei 11.091/2005 (parcela complementar = provento básico de maio de 2005 - provento básico de dezembro de 2004 - GT - GEAT) ;
b) se foi correta a absorção quando da aplicação da tabela do Anexo I-B da Lei 11.091/2005, na forma do art. 15, § 3º, da Lei 11.091/2005.
39. No caso da ex-servidora Mariangela Gomes Costa, o quadro a seguir permite maior clareza nessa verificação:
	Mês/ano
	Provento básico (R$) 
	GT (R$
	GEAT (R$) 
	Parcela Complementar (R$) 
	Soma (R$) 

	12/2004
	1.639,99
	246,00
	265,00
	-
	2.150,99

	05/2005
	1.654,26
	-
	-
	496,73
	2.150,99

	01/2006
	1.957,75
	-
	-
	193,24
	2.150,99

	12/2007
	2.028,23
	-
	-
	193,24 (122,76) 
	2.150,99

	04/2008
	2.028,23
	-
	-
	193,24 (122,76) 
	2.150,99

40. No caso concreto, há que se verificar se a parcela complementar paga atualmente à Sra.  Mariangela Gomes Costa, no valor de R$ 193,24, corresponde ao resíduo existente na data da publicação da MP 431, de 14/5/2008, que interrompeu a absorção da referida parcela.
41. De acordo com o § 2º do art.15 da Lei 11.091/2005, o valor inicial da rubrica '82375 VENC.BAS.COMP.ART.15 L11091/05' deve ser igual ao somatório do vencimento básico, da Gratificação Temporária - GT e da Gratificação Específica de Apoio Técnico-Administrativo e Técnico-Marítimo às Instituições Federais de Ensino - GEAT, considerados no mês de dezembro de 2004, subtraindo-se desse resultado o vencimento básico no momento do enquadramento previsto pela mesma lei.
42. Dados extraídos do Siape indicam que em dezembro de 2004 seu provento básico, acrescido da GT e da GEAT, era de R$ 2.150,99.
43. Em maio de 2005 (mês da implantação dos novos valores fixados pela Lei 11.091/2005) , o vencimento básico do cargo da servidora foi alterado para R$ 1.654,26, mais a parcela relativa ao vencimento básico complementar da Lei 11.091/2005 (VBC) no valor de R$ 496,73, totalizando R$ 2.150,99, o que demonstra a regularidade do valor inicial da rubrica. 
44. Em janeiro de 2006, o vencimento básico passou a R$ 1.957,75 e a rubrica relativa ao vencimento básico complementar foi reduzida para R$ 193,24, totalizando R$ 2.150,99. 
45. Em dezembro de 2007, o vencimento básico da inativa foi alterado para R$ 2.028,23, entretanto ela continuou recebendo a rubrica Siape '82375 VENC.BAS.COMP.ART.15 L11091/05', no valor inalterado de R$ 193,24. Assim, para permanecer de acordo com o disposto no art. 15 da Lei 11.091/2005, o VBC deveria ter sido reduzido para o valor de R$ 122,76, o que não aconteceu.
46. Em abril de 2008, com a edição do 'regulamento específico' (cf. art. 15, § 4º) , deu-se a efetivação do enquadramento por nível de capacitação, previsto no inciso III do art. 26 da Lei, enquadramento esse que encerrou a implantação gradual do plano de carreira e, por força do art. 15, § 3º, da norma, também deveria ensejar a absorção da parcela complementar. E esse também é o entendimento do Tribunal (Acórdão 2069/2017-TCU-Primeira Câmara, de relatoria do Ministro Benjamin Zymler) .
47. O primeiro acréscimo subsequente, já sem impacto sobre a parcela complementar, apenas ocorreu com a edição da Lei 11.784/2008, cujos efeitos financeiros tiveram início em maio/2008.
48. Assim, em abril de 2008, o vencimento básico da ex-servidora foi mantido em R$ 2.028,23, e ela continuou recebendo a rubrica Siape '82375 VENC.BAS.COMP.ART.15 L11091/05', no valor inalterado de R$ 193,24. Entretanto, a parcela deveria ter sido mantida no valor de R$ 122,76. Deste modo, o ato não pode prosperar.
49. Cabe, assim, proposta de ilegalidade e recusa de registro, dos atos de George Carnauba de Omena e Mariangela Gomes Costa.
Ato de Jose Ronaldo Lima de Barros
50. O ex-servidor aposentou-se voluntariamente, com proventos integrais, com base no art. 3º da EC 47/2005. Verificou-se no ato e na ficha financeira do interessado o pagamento de duas rubricas DECISAO JUDICIAL TRANS JUG APO (26,05% e correção) , nos valores de R$ 596,69 e R$ 727,21.
51. A argumentação para demonstrar a irregularidade da citada rubrica é a mesma apresentada nos itens 12-15 precedentes. No entanto, por motivo de economia processual, deixa-se de repeti-la.
52. Verifica-se, no entanto, nas fichas financeiras do ex-servidor, relativas a 2008 (peça 13) e ao momento atual (peça 2) , que, apesar de ter havido reajuste de remuneração, não houve absorção da vantagem ou a absorção não ocorreu na forma do Acórdão 2161/2005-TCU-Plenário. Logo, seu ato merece a chancela de ilegal.
Ato de Maria Cicera Mendes Rocha
53. A ex-servidora aposentou-se voluntariamente, com proventos integrais, com base no art. 3º da EC 47/2005. Verificou-se que consta do ato bem como na ficha financeira da interessada o pagamento das rubricas DECISAO JUDICIAL TRANS JUG APO (plano econômico 26,05% e correção) , nos valores de R$ 1.187,80 e R$ 3.335,99.
54. A argumentação para demonstrar a irregularidade da citada rubrica é a mesma apresentada nos itens 12-15 precedentes. No entanto, por motivo de economia processual, deixa-se de repeti-la.
55. Verifica-se, no entanto, nas fichas financeiras do Siape, relativas a 2008 (peça 14) e ao momento atual (peça 2) , que, apesar de ter havido reajuste de remuneração, não houve absorção da vantagem ou a absorção não ocorreu na forma do Acórdão 2161/2005-TCU-Plenário. Logo, seu ato merece a chancela de ilegal.
Ato de Marlete Bezerra dos Santos
56. A ex-servidora aposentou-se voluntariamente, com proventos integrais, com base no art. 3º da EC 47/2005. Verificou-se que consta do ato, bem como na ficha financeira da interessada, o pagamento da rubrica Decisão Judicial de planos econômicos (26,05%) , no valor de R$ 247,99.
57. A argumentação para demonstrar a irregularidade da citada rubrica é a mesma apresentada nos itens 12-15 precedentes. No entanto, por motivo de economia processual, deixa-se de repeti-la. 
58. Verifica-se, no entanto, nas fichas financeiras do Siape, relativas a 2008 (peça 15) e ao momento atual (peça 2) , que, apesar de ter havido reajuste de remuneração, não houve absorção da vantagem ou a absorção não ocorreu na forma do Acórdão 2161/2005-TCU-Plenário.
59. Diante do exposto, o ato não pode prosperar.
CONCLUSÃO
60. Em razão do exposto, este Tribunal considera que devem receber a chancela de ilegalidade e ter negado o registro os atos de: 
a) George Carnauba de Omena, em razão do pagamento de parcelas judiciais de planos econômicos (26,05) sem absorção; incorporação de 8/10 décimos incorporados em período posterior à vigência da Lei 9.624/1998; e pagamento de parcela complementar (VBC) , sem absorção pelos reajustes posteriores;
b) Mariangela Gomes Costa, em razão de pagamento de parcelas judiciais de planos econômicos (26,05) e pagamento de parcela complementar (VBC) , sem absorção pelos reajustes posteriores e em desacordo com o Acórdão 2161/2005-TCU-Plenário, da lavra do Ministro Walton Alencar Rodrigues.
c) Jose Ronaldo Lima de Barros, Maria Cicera Mendes Rocha e Marlete Bezerra dos Santos, em razão de pagamento de parcela judicial de planos econômicos (26,05) sem absorção pelos reajustes posteriores.
61. Destaque-se que a análise deste processo levou em conta os dispositivos da Resolução TCU 315/2020 e que os atos de George Carnauba de Omena, Jose Ronaldo Lima de Barros, Maria Cicera Mendes Rocha, Mariangela Gomes Costa e Marlete Bezerra dos Santos completarão 5 (cinco) anos no TCU em 25/02/2021, 26/02/2021, 03/03/2021, 11/03/2021 e 04/03/2021, respectivamente.
PROPOSTA DE ENCAMINHAMENTO
62. Ante o exposto, conforme o preceituado no artigo 71, inciso III, da Constituição Federal de 1.988; c/c os artigos. 1º, inciso V, e 39, inciso II, da Lei 8.443/1992, c/c os artigos 1º, inciso VIII, 260, §§ 1º e 2º, do Regimento Interno/TCU, propõe-se:
a) considerar ILEGAIS e negar o registro dos atos iniciais de George Carnauba de Omena (CPF: XXX.619.514-XX) , Jose Ronaldo Lima de Barros (CPF: XXX.428.634-XX) , Maria Cicera Mendes Rocha (CPF: XXX.520.034-XX) , Mariangela Gomes Costa (CPF: XXX.947.654-XX) e Marlete Bezerra dos Santos (CPF: XXX.017.014-XX) ;
b) dispensar o ressarcimento das quantias indevidamente recebidas de boa-fé, nos termos da Súmula TCU n. 106;
c) determinar à Universidade Federal de Alagoas, com fundamento no art. 45 da Lei 8.443/1992 e no art. 4º, inciso I, da Resolução TCU 315/2020, que:
c.1) no prazo de quinze dias, cesse os pagamentos decorrentes dos atos impugnados por esta Corte de Contas, sob pena de responsabilidade solidária da autoridade administrativa omissa, nos termos dos arts. 262, caput, do RI/TCU, e 8º, caput, da Resolução TCU 206/2007;
c.2) no prazo de trinta dias, emita novos atos, livres das irregularidades apontadas, e os submeta ao TCU pelo Sistema e-Pessoal, nos termos dos arts. 262, § 2º, do Regimento Interno desta Corte e 19, § 3º, da Instrução Normativa TCU 78/2008;
c.3) dê ciência, no prazo de 15 (quinze) dias, do inteiro teor desta deliberação aos interessados, alertando-os de que o efeito suspensivo proveniente da interposição de eventuais recursos junto ao TCU não os exime da devolução dos valores percebidos indevidamente após a respectiva notificação, caso esses não sejam providos; 
c.4) encaminhe ao Tribunal, no prazo de 30 (trinta) dias contados da ciência da decisão, documento apto a comprovar que os interessados tomaram conhecimento do acórdão."
3.	Enfim, por intermédio do Exmo. Sr. Procurador Sérgio Ricardo Costa Caribé, o MPTCU anuiu, em cota singela (Peça 24) , à referida proposta da unidade técnica.
É o Relatório.

não há.

Procurador Sérgio Ricardo Costa Caribé.

APOSENTADORIA. AUSÊNCIA DE ABSORÇÃO DA PARCELA REMUNERATÓRIA TEMPORÁRIA DECORRENTE DA LEI N.º 11.091, DE 2005, E DA PARCELA A TÍTULO DE PONTUAL REPOSIÇÃO DE PERDAS EM FACE DE PLANOS ECONÔMICOS. INDEVIDA VANTAGEM COMO "QUINTOS". ILEGALIDADE DOS RESPECTIVOS ATOS. NEGATIVA DE REGISTRO. MANUTENÇÃO DOS PAGAMENTOS INERENTES A "QUINTOS" DE FUNÇÃO EM RESPEITO À DECISÃO PROLATADA PELO STF NO RE 638.115-CE. DETERMINAÇÕES.

APOSENTADORIA (APOS)

Secretaria de Fiscalização de Integridade de Atos e Pagamentos de Pessoal e de Benefícios Sociais (Sefip).

Trata-se de aposentadorias deferidas pela Universidade Federal de Alagoas sob as seguintes condições:
	Peça
	Beneficiário
	Data de Nascimento
	Tipo de Ato e de Aposentadoria
	Vigência
	Enviado ao TCU

	16
	George Carnaúba de Omena
	3/1/1952
	Inicial por Aposentadoria Voluntária
	6/2/2014
	25/2/2016

	17
	José Ronaldo Lima de Barros
	2/5/1958
	Inicial por Aposentadoria Voluntária
	2/7/2014
	26/2/2016

	18
	Maria Cícera Mendes Rocha
	30/12/1958
	Inicial por Aposentadoria Voluntária
	26/11/2014
	3/3/2016

	19
	Mariangela Gomes Costa
	11/1/1956
	Inicial por Aposentadoria Voluntária
	30/8/2011
	11/3/2016

	20
	Marlete Bezerra dos Santos
	16/11/1951
	Inicial por Aposentadoria Voluntária
	18/3/2014
	4/3/2016

2.	De toda sorte, após a análise final do feito, a Sefip pugnou pela ilegalidade dos respectivos atos diante da indevida percepção da parcela a título de reposição das perdas dos planos econômicos sem a necessária absorção pelos subsequentes reajustes ou aumentos deferidos em prol da carreira de todos os aludidos beneficiários, além da indevida continuidade do pagamento da parcela complementar em prol de George Carnaúba e Mariangela Gomes, a despeito da necessária absorção dessa vantagem em sintonia com o art. 15, §§ 2º e 3º, da Lei n.º 11.091, de 2005, e da inadequada percepção da vantagem como "quintos ou décimos de função" transformada em Vantagem Pessoal Nominalmente Identificada (VPNI) pelo art. 62-A da Lei n.º 8.112, de 1990, em prol de George Carnaúba de Omena; tendo o MPTCU anuído a essa proposta.
3.	O TCU pode incorporar o parecer da Sefip a estas razões de decidir.
4.	Bem se vê que subsistiria o indevido pagamento da referida rubrica judicial para a pontual reposição de perdas em face de planos econômicos, não tendo sido necessariamente absorvida, contudo, pelos subsequentes reajustes ou aumentos deferidos em prol da carreira dos aludidos beneficiários, e, assim, resultaria no indevido bis in idem.
5.	A determinação, então, para a supressão do correspondente pagamento dessa parcela não caracterizaria o eventual desrespeito à coisa julgada, já que configuraria a mera adequação dos vencimentos ou proventos em face da situação jurídica posterior, destacando, nesse ponto, que os fundamentos para a concessão do provimento jurisdicional teriam sido suprimidos pelas alterações legislativas subsequentes ante a sua inegável eficácia superveniente sobre a cláusula rebus sic stantibus inerente a todas as decisões judiciais em consonância com a jurisprudência fixada pelo TCU a partir, por exemplo, dos Acórdãos 213/2012 e 2.998/2013, da 2ª Câmara, do Acórdão 6739/2010-TCU-Primeira Câmara, e do Acórdão 1857/2003-TCU-Plenário.
6.	Ao conduzir, aliás, a prolação do referido Acórdão 213/2012-TCU-Segunda Câmara, o Ministro-Relator Augusto Nardes apresentou a sua manifestação no sentido de que: "os pagamentos dos percentuais relativos a planos econômicos, a exemplo da denominada URV (3,17%) , não se incorporam aos salários em caráter permanente, pois têm natureza de antecipação salarial, sendo devidos somente até a reposição das perdas salariais havidas no ano anterior, o que ocorre na primeira data-base posterior ao gatilho, conforme o Enunciado nº 322 do Tribunal Superior do Trabalho (TST) ".
7.	De outra sorte, tanto nos aludidos atos, quanto nas fichas financeiras de George Carnaúba e Mariangela Gomes, subsistiria, ainda, a indevida continuidade do pagamento da parcela como "82375 VENC.BAS.COMP.ART.15 L11091/05" ou "VBC" em prol dos aludidos beneficiários, pois ela teria sido implantada apenas para evitar o momentâneo decesso remuneratório em face do advento da Lei n.º 11.091, de 2005, de tal sorte que os subjacentes valores deveriam ter sido absorvidos pelos supervenientes acréscimos nos padrões de vencimento.
8.	Eis que o aludido art. 15, §§ 2º e 3º, da Lei n.º 11.091, de 2005, teria determinado a gradual aplicação dos novos padrões de vencimento com vistas à absorção do eventual saldo complementar subsistente para a referida parcela sob a proporção do aumento verificado no novo vencimento básico; tendo a exigência dessa absorção sido, contudo, pontualmente afastada pelo art. 13 da Lei n.º 11.784, de 2008, e pelo art. 43 da Lei n.º 12.772, de 2012, para, com isso, subsistir a suscitada absorção sobre a parcela complementar pela original aplicação da tabela descrita no Anexo I-B da Lei n.º 11.091, de 2005.
9.	Ocorre, no entanto, que, ao analisar as fichas financeiras no Sigepe para maio de 2005, janeiro de 2006, dezembro de 2007 e abril de 2008 (Peças 4-12) , a Sefip identificou que, nesse período, os aumentos no vencimento básico dos então servidores seriam suficientes para a aludida absorção sobre a totalidade da respectiva parcela complementar, não mais subsistindo, então, a necessidade do pagamento do resíduo desse vencimento complementar, e, dessa forma, os atos de aposentadoria em favor de George Carnaúba e Mariangela Gomes padeceriam de ilegalidade.
10.	Ao discorrer, porém, sobre a vantagem inerente à incorporação de "quintos" de função, a Sefip destacou que teria sido observada a eventual ilegalidade na aludida parcela em prol de George Carnaúba, já que a percepção de "quintos" de função no presente caso concreto não estaria amparada pela jurisprudência do TCU (v.g.: Decisão 925/1999 e Acórdãos 731/1003 e 732/2003, do Plenário) nem alinhada com o entendimento do STF (v.g.: RE 638.115/CE sob a relatoria do Ministro do STF Gilmar Mendes) no sentido de admitir a incorporação ou a atualização da vantagem como "quintos" transformada em VPNI pelo art. 62-A da Lei n.º 8.112, de 1990, somente até o dia 8/4/1998, em consonância com o art. 3º, da Lei n.º 9.624, de 1998.
11.	Bem se sabe, nesse ponto, que a jurisprudência do TCU estaria firmada no sentido da impossibilidade da incorporação de "quintos" pelo exercício de funções públicas no período compreendido entre a promulgação da Lei n.º 9.624, de 8/4/1998, e a edição da MP n.º 2.225-48, de 4/9/2001, a exemplo do Acórdão 2444/2015-TCU-Plenário, e dos Acórdãos 5.380/2016 e 8.788/2016, da 2ª Câmara, estando esse entendimento em consonância com a então jurisprudência do Supremo Tribunal Federal - STF, a exemplo do RE 638.115-CE e do MS 25.763-DF.
12.	Ocorre, contudo, que, no julgamento do RE 638.115-CE durante a Sessão de 18/12/2019 com o subsequente trânsito em julgado a partir de 17/9/2020, o STF proferiu o seguinte pronunciamento:
" (...) Decisão: Inicialmente, o Tribunal, por maioria, resolvendo questão de ordem suscitada pelo Ministro Dias Toffoli (Presidente) , deliberou que, para a modulação dos efeitos de decisão em julgamento de recursos extraordinários repetitivos, com repercussão geral, nos quais não tenha havido declaração de inconstitucionalidade de ato normativo, é suficiente o quórum de maioria absoluta dos membros do Supremo Tribunal Federal, vencido o Ministro Marco Aurélio, que diverge quanto à formulação da questão de ordem e quanto ao seu mérito. Votaram na questão de ordem os Ministros Luiz Fux e Roberto Barroso. Na sequência, o Ministro Dias Toffoli (Presidente) proclamou o resultado do julgamento deste recurso, ocorrido na sessão virtual de 11.10.2019 a 17.10.2019:
'O Tribunal, por maioria, acolheu parcialmente os embargos de declaração, com efeitos infringentes, para reconhecer indevida a cessação imediata do pagamento dos quintos quando fundado em decisão judicial transitada em julgado, vencida a Ministra Rosa Weber, que rejeitava os embargos. No ponto relativo ao recebimento dos quintos em virtude de decisões administrativas, o Tribunal, em razão de voto médio, rejeitou os embargos e, reconhecendo a ilegitimidade do pagamento dos quintos, modulou os efeitos da decisão de modo que aqueles que continuam recebendo até a presente data em razão de decisão administrativa tenham o pagamento mantido até sua absorção integral por quaisquer reajustes futuros concedidos aos servidores. Os Ministros Ricardo Lewandowski e Celso de Mello proviam os embargos de declaração e modulavam os efeitos da decisão em maior extensão. Ficaram vencidos, nesse ponto, os Ministros Marco Aurélio e Rosa Weber. Por fim, o Tribunal, por maioria, também modulou os efeitos da decisão de mérito do recurso, de modo a garantir que aqueles que continuam recebendo os quintos até a presente data por força de decisão judicial sem trânsito em julgado tenham o pagamento mantido até sua absorção integral por quaisquer reajustes futuros concedidos aos servidores, vencidos os Ministros Marco Aurélio e Rosa Weber. Tudo nos termos do voto do Relator. Afirmaram suspeição os Ministros Luiz Fux e Roberto Barroso'. Ausente, justificadamente, nesta assentada, o Ministro Celso de Mello. Plenário, 18.12.2019."
13.	Bem se vê, então, que o STF teria passado a considerar indevida a imediata cessação do pagamento dos "quintos" de função, quando estiver fundado em decisão judicial transitada em julgado, e, a despeito de reconhecer a ilegitimidade do pagamento dos "quintos", passou a modular os efeitos da decisão no sentido de admitir a manutenção do correspondente pagamento, até a integral absorção pelos subsequentes reajustes concedidos aos servidores, para os atuais beneficiários da subjacente vantagem por decisão administrativa ou judicial sem o trânsito em julgado.
14.	 A despeito, pois, de restar configurada a eventual ilegalidade na correspondente parcela dos "quintos" de função, mas, decorrendo a aludida vantagem de decisão judicial transitada em julgado em sintonia com a referida decisão do STF, o TCU deve deixar de determinar a imediata cessação dos pagamentos inerentes a esses "quintos" de função.
15.	De toda sorte, o TCU deve determinar que, em consonância com a decisão judicial transitada em julgado, a Universidade Federal de Alagoas promova o destaque da referida parcela como "quintos ou décimos de função pública", transformando-a em VPNI, e promova a efetiva implementação das futuras absorções dessa parcela em face das supervenientes modificações legais produzidas sobre a estrutura remuneratória da correspondente carreira em sintonia com a deliberação proferida pelo Supremo Tribunal Federal no bojo do RE 638.115 durante a Sessão de 18/12/2019.
16.	Diante, enfim, da entrada dos aludidos atos de aposentadoria no TCU há menos de 5 anos, não seria necessária a prévia oitiva dos respectivos interessados, estando esse entendimento em plena consonância com a jurisprudência do STF (v.g.: MS-25.116 e MS-25.403) e com a exceção prevista na Súmula Vinculante n.º 3 do STF, além de estar em sintonia com a jurisprudência do TCU (v.g.: Acórdão 587/2011-TCU-Plenário, entre outros) .
17.	O TCU deve assinalar a ilegalidade, portanto, dos aludidos atos de aposentadoria para lhes negar os respectivos registros, deixando, todavia, de determinar a imediata cessação dos pagamentos inerentes aos "quintos" de função em respeito à decisão prolatada pelo STF no bojo do RE 638.115-CE.
Ante o exposto, pugno pela prolação do Acórdão ora submetido a este Colegiado.
TCU, Sala das Sessões, em tagDataSessao.
Ministro-Substituto ANDRÉ LUÍS DE CARVALHO 
Relator